臺灣高等法院高雄分院刑事判決
111年度上易字第81號
上  訴  人  
即  被  告  連正珏



上列上訴人因電子遊戲場業管理條例案件，不服臺灣橋頭地方法
院109年度易字第222號，中華民國111年1月7日第一審判決（聲
請簡易判決處刑案號：臺灣橋頭地方檢察署109年度偵字第2497
號），提起上訴，本院判決如下：
    主  文
上訴駁回。
    事  實
一、甲○○明知未依電子遊戲場業管理條例規定領有電子遊戲場業
    營業級別證者，不得經營電子遊戲場業，竟基於違反電子遊
    戲場業管理條例犯意，自民國108年12月11日凌晨時起，在
    高雄市○○區○○○路000巷0號「抓監再闖快樂娃娃屋」店內，
    將其配偶乙○○所有、由其負責管領擺放於該處之選物販賣機
    臺（下稱本件機臺）1台，以在機臺取物洞口內鋪設保力龍
    墊並斜插竹筷方式，縮小掉落口面積，而影響取物，且未標
    明保證取物，亦未明確標示商品價錢，由消費者投入金錢後
    ，依其熟練度及技術夾取物品，如順利夾得，即取得該商品
    ，未夾得商品者，投入之金錢則歸甲○○所有，以此方式非法
    經營電子遊戲場業。嗣高雄市政府經濟發展局（下稱高雄經
    發局）人員於108年12月11日15時10分許至現場稽查，甲○○
    於同日晚間獲報後即至上址商店，並將本件機臺取物洞口之
    保力龍墊及竹筷移除，之後員警接獲高雄經發局人員通知，
    於109年1月2日23時25分許前往該商店查扣本件機臺1臺、IC
    板1塊、10元硬幣41枚及機臺內商品即彩林凱藍內褲16條等
    物，因而查悉上情。
二、案經高雄市政府警察局楠梓分局報告臺灣橋頭地方檢察署檢
    察官偵查起訴。
    理  由
壹、證據能力：
    本判決所引用屬於傳聞證據之部分，均已依法踐行調查證據
    程序，且檢察官及被告於本院審理時，均明示同意有證據能
    力（見本院卷第48、67頁），審酌該等證據作成時情況，並
    無違法取證之瑕疵，且無顯不可信之情形，以之作為證據應
    屬適當，依刑事訴訟法第159條之5第1項規定，均有證據能
    力。
貳、實體部分：
一、訊據上訴人即被告甲○○固坦承其有於上開商店擺設其配偶所
    有並由其管領之本件機臺，且自108年12月11日凌晨時起，
    本件機臺之玻璃櫥窗內之取物洞口內有鋪設保力龍墊並斜插
    竹筷之事實；惟否認有違反電子遊戲場業管理條例犯行，辯
    稱：其向某廠商購買內褲以擺放在機臺內，聯繫過程中向該
    廠商反應機臺生意不好，該廠商就表示有好貨物可以幫忙處
    理，其就告知機臺鑰匙是放在機臺上方用物品壓住，待廠商
    有空時可以幫忙處理，之後於108年12月11日凌晨廠商傳簡
    訊表示貨用好了，當天下午就接獲高雄經發局人員至商店稽
    查，其於同日18、19時至該商店始悉機臺取物洞口遭變造，
    當日即移除設置於取物洞口保力龍墊及竹筷；況本件機臺取
    物洞口縱遭變造，消費者仍可獲得機臺內物品，並不會影響
    取物，且機臺玻璃上有標示保證取物之商品價格「590」，
    已標示保證取物及商品價格云云。經查：
㈠、被告於上開商店擺設其配偶所有、由其管領之本件機臺，而
    該機臺自108年12月11日凌晨時起，取物洞口內鋪設保力龍
    墊及斜插竹筷，嗣於同日下午高雄經發局人員至該商店進行
    稽查而發現機臺洞口遭改裝，員警接獲高雄經發局人員通知
    後，於109年1月2日23時25分許，前往該商店並當場扣得本
    件機臺1臺、IC板1塊、10元硬幣41枚及機臺內商品即彩林凱
    藍內褲16條之事實，業經被告供述在卷（見警卷第4至5頁，
    偵卷第15至17、41至42頁，原審卷第29至34頁，本院卷第49
    頁），並經證人即被告配偶乙○○、證人即高雄經發局人員黃
    Ｏ宏、林Ｏ鈴證述明確（見偵卷第39頁，原審卷第143至145、
    160、152至153頁），復有高雄市政府警察局楠梓分局109年
    1月2日扣押筆錄、扣押物品目錄表、高雄市政府警察局楠梓
    分局責付書、高雄市政府108年12月11日自助選物販賣事業
    聯合稽查紀錄表、108年12月11日、109年1月2日現場照片、
    原審勘驗高雄經發局人員於108年12月11日下午至該商店稽
    查及員警至該商店進行查扣之錄影檔案之勘驗筆錄及擷取照
    片在卷可佐（見警卷第17至19、23、27至29、37至47頁，原
    審卷第139至141、157至189頁），而堪認定。
㈡、本件機臺取物洞口內鋪設保力龍及斜插竹筷，顯係為增加取
    物阻礙，使機臺業主可從中取得更多獲利，機臺洞口之改裝
    應僅對負責管領機臺之被告有利，除被告之外，甚難想像有
    其他人願花費改裝時間、成本及勞力而無條件為被告進行改
    裝。被告雖辯稱：係其叫貨以放置於機臺之內褲廠商怕其生
    意不好，於108年12月11日凌晨幫其改裝云云，然被告於警
    詢、偵訊先供稱：其當時正要更換產品，遂請友人幫忙更換
    ，對方就逕自改裝機臺，其對機臺遭改裝並不知情云云（見
    警卷第4頁，偵卷第16頁），嗣於原審準備程序供稱：當時
    其與內褲廠商提到因生意不好不知道買什麼商品才能提高收
    益，對方乃表示有好貨物可以幫其弄，其就向對方表示鑰匙
    放在機臺上方，請對方有空自行到店處理，嗣於108年12月1
    1日凌晨以LINE通知貨品已經用好了，之後其獲報同日下午
    高雄經發局人員到場稽查，即於同日傍晚抵達商店，始悉機
    臺遭改造之事云云（見原審卷第31頁），被告對於廠商究係
    於正常出貨放置內褲時順便自行更改，或是允諾被告要另行
    提供「好貨品」以幫助被告營運機臺生意，而特意前來進行
    改裝，前後供述不一；另被告於案發後均未能提出該內褲出
    貨廠商，或與該廠商之對話紀錄等相關資料佐證其上揭所述
    ；況對出貨廠商而言，機臺取物洞口經改裝後，將導致機臺
    內貨品不易夾取，降低機臺業主購買貨品以補貨之機率，對
    己並非有利，自難想像出貨廠商自願且無條件作此對己生意
    不利之舉，被告就此所辯，實難採信。因此，本院審酌機臺
    既由被告管領，且改裝後僅對被告有利，及考量被告辯稱係
    廠商自行所為之供述無法採信等節，認機臺洞口之改裝應係
    由被告所為。
㈢、本件機臺因取物洞口經改裝且未標示保證取物而屬電子遊戲
    機之認定：
  ⒈按電子遊戲場業管理條例之立法目的及條文設計，電子遊戲
    場業屬於政府管制之經濟活動，固無疑義，惟政府管制之客
    體為「電子遊戲機之營業」，至於非屬電子遊戲機之營業，
    則不在該條例管制之範圍。就電子遊戲機之定義及其分類，
    該條例第4條規定：「本條例所稱電子遊戲機，指利用電、
    電子、電腦、機械或其他類似方式操縱，以產生或顯示聲光
    影像、圖案、動作之遊樂機具，或利用上述方式操縱鋼珠或
    鋼片發射之遊樂機具。但未具影像、圖案，僅供兒童騎乘者
    ，不包括在內。前項電子遊戲機不得有賭博或妨害風化之設
    計及裝置，其分類如下：一、益智類。二、鋼珠類。三、娛
    樂類。前項分類標準，由中央主管機關定之」。主管機關應
    依該條例之授權對於電子遊戲機訂定分類標準。另該條例第
    7條規定：「電子遊戲場業者不得陳列、使用未經中央主管
    機關評鑑分類及公告之電子遊戲機及擅自修改已評鑑分類之
    電子遊戲機。電子遊戲機之機具結構或軟體經修改者，視為
    新型機種，應即依規定申請檢驗及評鑑分類」。依此，電子
    遊戲機必須經主管機關評鑑分類及公告，縱經修改機具結構
    ，亦然。從而，合乎電子遊戲機定義之機具，必須經過主管
    機關即經濟部評鑑分類及公告，始得陳列使用。反之，若非
    屬電子遊戲機，自不在前開條例規定之範疇，而無須經主管
    機關評鑑及分類，要屬當然。
  ⒉電子遊戲場業管理條例第4條第1項之定義甚為概括及廣泛，
    幾乎囊括所有運用科技、刺激感官、引發趣味之商業行銷手
    段，有過度干預人民經濟活動之嫌，復與刑罰謙抑性格不無
    牴觸，故有賴主管機關就各種型態機具是否合於電子遊戲機
    之定義予以解釋。又主管機關既有評鑑分類及公告之職權，
    其評鑑分類及公告足以影響人民之經濟活動，倘其解釋合乎
    一般法律解釋原理，契合該條例立法目的及明文規範，又經
    主管機關反覆實施，人民據以從事經濟活動，不僅具有相當
    參考價值，更構成人民值得保護的信賴，司法機關應予尊重
    。依經濟部107年6月13日經商字第10702412670號函釋內容
    ，申請評鑑之夾娃娃機，需符合下列項目始得評價為非屬遊
    戲機「⑴具有保證取物功能，該保證取物金額原則不得超過7
    90元。機具需揭露『保證取物』、『保證取物金額』及『消費者
    累積已投入金額或次數』。「消費者累積以投入金額或次數』
    不得任意歸零。…⑹機檯內部，無改裝或加裝障礙物、隔板、
    彈跳裝置等影響取物可能之設施…」；另依經濟部108年4月9
    日經商字第10802406360號函文內容：「一、按電子遊戲場
    業管理條例（下稱本條例）第4條第1項規定…，選物販賣機
    （俗稱夾娃娃機）涉及上開定義內容，依本條例第6條第1項
    規定，應向本部申請評鑑分類，依具體個案分別認定。倘經
    評鑑為『益智類』或『娛樂類』之電子遊戲機，僅有得領有『電
    子遊戲業營業級別證』之電子遊戲場內營業；倘經評鑑為『非
    屬電子遊戲機』，則其擺放之營業場所不受本條例之場所規
    範。二、…又經評鑑通過為非屬電子遊戲機之機具，如機具
    結構或軟體經修改者，依本條例第7條第2項規定即視為新型
    機種，屬於未經本部評鑑之電子遊戲機，應重新向本部申請
    評鑑，未經評鑑前擺設營業，即有第15條、第22條之適用」
    ，有上開經濟部函文存卷可考（見警卷第31至32、33至35頁
    ）。準此，依據上開經濟部函文之解釋意旨，選物販賣機必
    須具有「標示保證取物價格」、「不影響取物可能性」等對
    價取物要素時，方可認定其性質為非屬電子遊戲機之選物販
    賣機，另如機具雖經評鑑通過而非屬電子遊戲機之機具，然
    如機具結構修改者，仍須再請送經濟部再行評鑑。
  ⒊依高雄經發局人員於108年12月11日至商店稽查所拍攝照片、
    原審勘驗108年12月11日高雄經發局人員至商店稽查及109年
    1月2日23時25分員警至商店執行查扣所攝錄影片之筆錄及擷
    圖（見警卷第39頁，原審卷第139至142、161、171頁），可
    知本件機臺於108年12月11日高雄經發局人員至商店稽查時
    ，機臺左上角有標示「590」及取物洞口鋪設保力龍及斜插
    多支竹筷，嗣於109年1月2日員警到場時，機臺左上角仍標
    示「590」，但取物洞口已移除原先設置障礙物；參以被告
    供稱：其於機臺所為「590」之標示係表徵保證取物之金額
    等語（見原審卷第263頁），可見該數額會隨貨品不同而有
    更異，酌以被告於警詢供稱：其於108年12月11日凌晨甫更
    換貨品等語（見警卷第4頁），足認該「590」數字應係於10
    8年12月11日擺放該商品時所標示，且至遲於該時機臺即未
    有保證取物標示。而依高雄市政府108年12月11日自助選物
    販賣事業聯合稽查紀錄表、高雄經發局110年5月25日高市經
    發局110年5月25日高市經發商字第11032662900號函及檢附
    之附件所示（見警卷第29頁，原審審易卷第113至116頁），
    高雄經發局人員於108年12月11日至商店稽查時，查獲機臺
    未揭示保夾金額，且掉物口處亦設置障礙物（以縮小洞口方
    式）影響物品掉出之射倖性；酌以證人即高雄經發局人員黃
    Ｏ宏原審證稱：其至商店稽查時，發現本件機臺未標示保夾
    金額，及在取物洞口鋪設保力龍及斜插竹筷而擅自修改以縮
    小洞口，另因保夾金額需標示清楚，不能只寫一組數字或ID
    ，否則消費者會不清楚記載內容為何，故雖機臺左上角雖有
    標示「590」，但因未明確標示意思，就無法認定此為保夾
    之金額，故認機臺有違規情事等語（見原審卷第143至148頁
    ）。據此：
  ⑴被告將所管領之本件機臺取物洞口四周鋪設保力龍墊並斜插
    竹筷，縮小取物洞口，足以影響取物之行為；酌以被告於原
    審供稱：其於108年12月11日獲悉高雄經發局人員於同日下
    午進行稽查後，隨即至商店察看，因知悉機臺取物洞口不可
    更改，所以即於當日改回等語（見原審卷第274頁），益徵
    被告對於機臺取物洞口改裝行為，應足以影響取物而屬違法
    行為，才於獲悉遭高雄市經發局稽查後，立即移除洞口障礙
    物；復依上開函文所示，此擅自修改機具結構視為新型機種
    ，應即依規定申請檢驗及評鑑分類，而已不符合上開經濟部
    函示非屬電子遊戲機之評鑑標準：「機台內部，無改裝或加
    裝障礙物、隔板、彈跳裝置等影響取物可能之設施」之規定
    ，應堪認定；復參以經濟部110年11月17日經商字第1100009
    4950號函所示（見原審卷第247至248頁），機臺之取物洞口
    周圍插滿竹筷，核與經濟部評鑑通過之非屬電子遊戲機之選
    物販賣機有別，被告辯稱此改裝取物洞口不影響取物，而屬
    非電子遊戲機之選物販賣機云云，尚無足採。
　⑵本件機臺雖於外觀有標示「590」，且縱有設定保證取物價格
    為590元，然在機臺外觀沒有任何說明、標示下，一般人根
    本無從知悉「590」之數字究指何意，而無從知悉該機臺是
    否有累計金額、次數及保證取物之功能，顯然違背前揭非屬
    電子遊戲機之選物販賣機需將保證取物功能予以標示在外之
    要件，是被告辯稱其在機臺上有標示「590」，以表彰機臺
    係以590元保證取物，自難憑採。又本件機臺未標示保證取
    物之狀況，將無法使前來把玩之消費者認定機臺功能係在「
    以對價販售商品」，亦即不會發生消費者以投足590元即可
    必然成功取物之心態來抓取前開機臺內物品之事，則機臺已
    喪失原應具備的對價取物特性，實質上以如同憑靠消費者技
    術、經驗、運氣屬於電子遊戲機具的樣式來營運，依此具體
    展現在外的商業模式與客觀結果而論，本件機臺自應認屬為
    電子遊戲機，而受電子遊戲場業管理條例之規範。
　⒋依上揭說明，洞口經改造、未標示保證取物功能之機臺性質
    上即非屬選物販賣機，而為電子遊戲機，被告在未領有電子
    遊戲場業營業級別證者，擺放電子遊戲機而經營電子遊戲場
    業之犯罪事實，即堪認定。
㈣、綜上所述，足見被告所辯並無可採，本件事證明確，被告犯
    行堪以認定，應依法論科。
二、論罪：
㈠、按電子遊戲場業管理條例所謂電子遊戲場業，依該條例第3條
    規定，係指設置電子遊戲機供不特定人益智娛樂之營利事業
    。所謂電子遊戲場「業」，指「業務」而言。刑法上所謂業
    務，係以事實上執行業務者為標準，指以反覆同種類之行為
    為目的之社會的活動而言；執行此項業務，縱令欠缺形式上
    之條件，仍無礙於業務之性質。因此不論該事業是否「專營
    」電子遊戲場業，亦不問經營是否需達「一定之規模」，即
    使於原本所營事業外，兼營電子遊戲場業，或所經營之電子
    遊戲場不具相當之規模，亦無礙於電子遊戲場業管理條例相
    關規定之適用（最高法院90年度台非字第276號判決參照）
    。核被告所為，係違反電子遊戲場業管理條例第15條之未經
    領有電子遊戲場業營業級別證，而經營電子遊戲場業之規定
    ，應依同條例第22條之規定論以非法營業罪。
㈡、被告自108年12月11日起至109年1月2日止，非法擺設本件機
    臺（本件機臺於108年12月11日之後，雖已移除洞口障礙，
    然仍未標示保證取物而認屬電子遊戲機），未領有電子遊戲
    業營業級別證而經營電子遊戲場業之行為，係持續進行，其
    經營行為，具有反覆、延續實行之特徵，從而在行為概念上
    ，應評價認屬集合犯之實質上一罪。
㈢、聲請簡易判決處刑意旨雖僅就洞口遭設置障礙物部分聲請簡
    易判決處刑，然被告未於機臺標明保證取物部分，與聲請簡
    易判決處刑並經本院論罪部分，有實質上一罪關係，而為起
    訴效力所及，自得併予審理。
三、上訴論斷：
　　原審認被告罪證明確，因而適用上開規定，並以行為人之責
    任為基礎，審酌被告未經領有電子遊戲場業營業級別證，於
    商店擺設電子遊戲機，非法經營電子遊戲場業，妨害主管機
    關對於電子遊戲場業之管理，復考量被告否認犯行之犯後態
    度，兼衡被告前無其他犯罪經法院論罪科刑紀錄（見卷附臺
    灣高等法院被告前案紀錄表）之素行，及被告僅擺放電子遊
    戲機1台、擺放期間非長、獲利非豐，衡酌被告自陳高職畢
    業之智識程度，目前為臨時工，每日收入約幾百或幾千元之
    經濟狀況（見原審卷第276頁）等一切情狀，量處拘役20日
    ，如易科罰金，以新臺幣1,000元折算1日。沒收認定：⑴本
    件機臺係被告配偶乙○○所有，交由被告所管領營業，又被告
    係負責管領機臺及進貨事宜，賺取之金額需先扣除被告之進
    貨成本，餘款才歸乙○○所有，而機臺為警查獲時，該機臺內
    內褲於最初之進貨成本為上千元，且當時於機臺所查扣410
    元尚未超過被告之進貨成本，業經被告供述在卷，核與乙○○
    於本件第三人參與沒收程序時之供述相符（見原審卷第275
    、277至278頁），是扣案機臺1台及IC板1塊應為乙○○所有，
    另扣案410元及彩林凱藍內褲16條則應為被告所有。⑵扣案41
    0元為被告所有，為本件機臺自108年12月11日至109年1月2
    日間收入，經被告供述在卷（見原審卷第142頁），屬被告
    之犯罪所得，依刑法第38條之1第1項前段規定，於被告所犯
    之罪刑項下宣告沒收。⑶另扣案彩林凱藍內褲16條，雖為被
    告所有，供本件犯罪所用之物，審酌被告犯案主要係因機臺
    設置違法，至於機臺內所擺放商品為何，與本件犯行並無直
    接關連，對上開扣案內褲宣告沒收，認欠缺刑法上之重要性
    ，依刑法第38條之2第2項規定，不予宣告沒收或追徵。⑷至
    扣案本件機臺1臺及IC板1塊為乙○○所有，由其交由被告管領
    使用，難認係無正當理由所提供，亦無證據證明係故意交予
    被告為本件犯行使用，依刑法第38條第3項不予宣告沒收或
    追徵。經核原判決認事用法，核無不合，量刑亦已斟酌刑法
    第57條各款所列情狀，而未逾越法定範圍，亦未濫用其職權
    ，應屬適當。被告上訴否認犯罪，主張本件機臺之取物洞口
    鋪設保力龍及斜插竹筷並非其所為，且本件機臺應屬選物販
    賣機、而非電子遊戲機，況機臺之外觀有「590」，已標示
    保證取物價格云云，均無理由，已詳如前述，其上訴應予駁
    回。
據上論結，應依刑事訴訟法第368條，判決如主文。
本案經檢察官呂建興聲請簡易判決處刑，檢察官曾靖雅到庭執行
職務。
中　　華　　民　　國　　111 　年　　4 　　月　　12　　日
                  刑事第五庭    審判長法  官  簡志瑩
                                      法  官  陳美燕
                                      法  官  唐照明
以上正本證明與原本無異。
不得再上訴。
中　　華　　民　　國　　111 　年　　4 　　月　　12　　日
                                      書記官  梁雅華
附錄本判決論罪科刑法條：
電子遊戲場業管理條例第15條
未依本條例規定領有電子遊戲場業營業級別證者，不得經營電子
遊戲場業。
電子遊戲場業管理條例第22條
違反第15條規定者，處行為人1 年以下有期徒刑、拘役或科或併
科新臺幣50萬元以上250 萬元以下罰金。